臺灣新竹地方法院民事簡易判決
109年度竹北簡字第301號
原      告  劉興燭  
            劉興垠  
共      同
訴訟代理人  路春鴻律師
複 代理 人  葉文海  
被      告  財政部國有財產署

法定代理人  曾國基  
訴訟代理人  許禎彬  
複 代理 人  林琦勝律師
            黃曉薇律師
被      告  李劉富  
            李劉國  
共      同
訴訟代理人  李紹剛  
被      告  劉宗旻  
上列當事人間確認通行權存在等事件，本院於民國111年3月11日
言詞辯論終結，判決如下：
    主  文
確認原告就中華民國所有由被告財政部國有財產署管理坐落新竹
縣○○鎮○○○段○○○○○○○地號土地，如本判決附圖所示紅色斜線面積
各為六０點０九平方公尺、五七點二四平方公尺之範圍，有通行權
存在。
確認原告就被告李劉富、李劉國共有新竹縣○○鎮○○○段○○○地號土
地（權利範圍各二分之一），如本判決附圖所示紅色斜線面積八
五點七五平方公尺之範圍，有通行權存在。
確認原告就被告李劉富、李劉國、劉宗旻共有坐落新竹縣○○鎮○○
○段○○○地號土地（權利範圍各三分之一），如本判決附圖所示紅
色斜線面積六點九平方公尺之範圍，有通行權存在。
確認原告就被告李劉富、李劉國及劉宗旻共有新竹縣○○鎮○○○段○
○○地號土地（權利範圍各三分之一），如本判決附圖所示紅色斜
線面積三點二一平方公尺範圍，有通行權存在。
被告李劉富、李劉國應將新竹縣○○鎮○○○段○○○地號土地上如本判
決附件所示石塊共五座移除，並容忍原告通行。
被告財政部國有財產署、李劉富、李劉國、劉宗旻不得在上開第
一至四項所示通行權存在土地範圍內，為營建、設置障礙物或為
其他妨礙原告人車通行之行為。
訴訟費用（含地政規費）由原告負擔。
本判決第五項關於移除本判決附件所示石塊共五座，得為假執行
。
    事實及理由
一、訴狀送達後，原告不得將原訴變更或追加他訴，但請求之基
    礎事實同一，不在此限。不變更訴訟標的，而補充或更正事
    實上或法律上之陳述者，非為訴之變更或追加。原告於判決
    確定前，得撤回訴之全部或一部。民事訴訟法第255條第1項
    第2款、第256條、第262條第1項前段分別定有明文。查，原
    告起訴之聲明為：「（一）確認原告就被告李劉富、李劉國
    所有坐落新竹縣○○鎮○○○段000地號土地（下稱250地號土地
    ）內如起訴狀附圖所示A區域面積45平方公尺範圍有通行權
    存在。（二）確認原告就被告李劉富、李劉國及劉德郎（上
    一人正確姓名見第18頁，經原告表示更正，見本院卷第373
    頁註1，下同）所有坐落新竹縣○○鎮○○○段000地號土地（下
    稱254地號土地）內如起訴狀附圖所示B區域面積5平方公尺
    範圍有通行權存在。（三）被告李劉富、李劉國及劉德郎應
    將254地號土地內如起訴狀照片所示石塊移除，並容忍原告
    通行。（四）被告李劉富、李劉國及劉德郎不得在第（一）
    、（二）項通路為營建、設置障礙物或為其他妨礙原告人車
    通行之行為。」（見本院卷第4頁），嗣為下列（一）〜（六
    ）更正或變更聲明（下合稱最後聲明，或分稱最後聲明（一
    ）〜（六）），程序上應允准許：
（一）追加確認「原告就中華民國所有由被告財政部國有財產署
      （下稱國產署）管理坐落新竹縣○○鎮○○○段000○000地號土
      地（下分稱238、239地號土地）如新竹縣竹北地政事務所
      收件日期109年11月18日JB73字169600號、複丈日期109年
      12月8日甲案土地複丈成果圖（下稱本判決附圖，見本院
      卷第208頁）所示紅色斜線面積各為60.09平方公尺、57.2
      4平方公尺範圍有通行權存在」（見本院卷第338頁民事追
      加狀聲明一）。
（二）起訴聲明（一）更正為「確認原告就被告李劉富、李劉國
      所有250地號土地內如本判決附圖所示紅色斜線面積85.75
      平方公尺範圍有通行權存在。」（見本院卷第338頁民事
      追加狀聲明二）。
（三）追加確認「原告就被告李劉富、李劉國、劉宗旻所有坐落
      新竹縣○○鎮○○○段000地號土地（下稱251地號土地）內如
      本判決附圖所示紅色斜線面積6.9平方公尺範圍有通行權
      存在」（見本院卷第338頁民事追加狀聲明三）。
（四）起訴聲明（二）更正通行範圍、面積（見本院卷第338頁
      民事追加狀聲明四），並依最後正確土地所有情形，撤回
      對劉德郎之訴訟並追加被告劉宗旻（見本院卷第365頁）
      ，爰變更為「確認原告就被告李劉富、李劉國及劉宗旻所
      有254地號土地本判決附圖所示紅色斜線面積3.21平方公
      尺範圍有通行權存在」（見本院卷第373頁民事準備狀六
      聲明四）。
（五）起訴聲明（三）迭經變更（見本院卷第339頁民事追加狀
      聲明五），最後為「被告李劉富、李劉國應將254地號土
      地內如照片所示石塊移除，並容忍原告通行」（見本院卷
      第373頁民事準備狀六聲明五）。
（六）起訴聲明（四）迭經變更（見本院卷第339頁民事追加狀
      聲明六），最後為「被告李劉富、李劉國、劉宗旻及國財
      署不得在上列更正或變更聲明第（一）至（四）項通路為
      營建、設置障礙物或為其他妨礙原告人車通行之行為」（
      見本院卷第373頁民事準備狀六聲明六）。
二、確認之訴非原告有即受確認判決之法律上利益者，不得提起
    。所謂即受確認判決之法律上利益，係指法律關係之存否不
    明確，致原告在法律上之地位有不安之狀態存在，且此種不
    安之狀態，能以本件確認判決將之除去者而言，最高法院52
    年台上字第1240號判例意旨參見。查，原告最後聲明（一）
    〜（四）求為確認通行權存在，現處於不明確之狀態，而此
    不明確之狀態得以本件確認判決加以除去，是原告提起確認
    通行權訴訟，有確認利益，應予准許。　　
三、被告劉宗旻經合法通知，未於言詞辯論期日到場，核無民事
    訴訟法第386條所列各款情形，爰依原告之聲請，依民事訴
    訟法第385條第1項前段規定，准由其一造辯論而為判決。
四、原告主張：原告所有新竹縣○○鎮○○○段000地號土地（下稱20
    0號土地，上有門牌號碼新竹縣○○鎮○○路0段000巷00號房屋
    ）、同段201號土地（下稱201號土地，上有門牌號碼新竹縣
    ○○鎮○○路0段00000號房屋）均屬袋地（上2筆土地合稱系爭
    土地），歷來均經由他人土地通行至新竹縣新埔鎮旱坑路1
    段道路，現因通行受到妨害，爰依民法第787條提起本件訴
    訟，聲明如主文第一〜六項所示。
五、被告則以下開情詞，資為抗辯，爰答辯聲明原告之訴駁回：
（一）國產署：原告主張之通行方法並非屬對鄰地損害最少之處
      所。　　　
（二）李劉富、李劉國：系爭土地可藉由原告所有同段209地號
      土地連通或向國產署辦理國有非公用土地提供袋地通行作
      業之申請，並申請施設跨河建造物直接通連至主要道路，
      非無其他方式通往對外道路，原告自己不願優先且積極利
      用與改善路況，僅以通行不便為由即一昧要求鄰地讓出通
      行權，除不符合法律上袋地定義以外，更違反比例原則，
      讓被告權益大幅受損，原告除了大量飼養犬隻且半夜群體
      吠叫已嚴重干擾左鄰右舍睡眠甚至影響精神、任意放養家
      畜造成鄰地環境髒亂、私自利用被告道路運輸廢棄物傾倒
      等等，此外又在被告土地上擅設鐵門、狗窩，私設橋梁亦
      堆積大量私人用品，把橋梁當作自有土地之延伸，侵占及
      損害被告財產權，現在也是圖一時方便直接要求鄰地無償
      讓地，諸多行為根本極其惡劣，被告之所以在私有地放置
      擋塊目的是為了禁止原告擅自放任外車進入傾倒廢棄物及
      高分貝改裝車噪音通行，以避免環境髒亂與影響被告與鄰
      戶公眾生活起居，不可能再為移除，否則被告及鄰戶公眾
      又得承受無容忍義務之損害，被告絕不同意本件原告之請
      求等語。
（三）劉宗旻經合法通知，未於最後言詞辯論期日到場，惟據渠
      先前所述：原告已有其他路徑可通往聯外公路，未來亦有
      很大概率透過其他管道經自有土地鋪設聯外道路或橋樑之
      權，並無額外犧牲被告財產權益必要等語。　　　　　
六、按，土地因與公路無適宜之聯絡，致不能為通常使用時，除
    因土地所有人之任意行為所生者外，土地所有人得通行周圍
    地以至公路。前項情形，有通行權人應於通行必要之範圍內
    ，擇其周圍地損害最少之處所及方法為之，民法第787條第1
    項、第2項前段定有明文。
七、查：
（一）本案當事人土地所有權歸屬：
　 1、238地號土地其使用地類別為交通用地，依登記謄本記載
      ，該地為中華民國所有，管理者為被告國產署（見本院卷
      第352頁）；又新竹縣竹北地政事務所109年12月22日北地
      所登字第1090005886號函覆提供提供使用地類別為水利用
      地之239地號土地登記謄本（見本院卷第189頁函稿及第20
      3頁覆函），239地號土地為中華民國所有，管理者為被告
      國產署（見本院卷第204頁）。
　 2、新竹縣竹北地政事務所110年1月15日北地所登字第110000
      0133號函覆提供下旱坑段與上旱坑段土地登記謄本、土地
      贈與登記原因案卷、異動索引（見本院卷第230頁函稿及
      第234頁覆函），200地號（重測前為旱坑子段73地號，使
      用地類別：丙種建築用地）土地為原告劉興燭所有權利範
      圍3分之1、劉興垠所有權利範圍3分之2（見本院卷第255
      頁），201地號土地（重測前為旱坑子段74地號，使用地
      類別：農牧用地）為原告劉興燭單獨所有（見本院卷第25
      7頁），250地號土地（重測前為旱坑子段68-6地號，使用
      地類別：農牧用地）為被告李劉富所有權利範圍2分之1、
      李劉國所有權利範圍2分之1（見本院卷第251頁），254地
      號土地（重測前為旱坑子段385-1地號，使用地類別：農
      牧用地）為被告李劉富所有權利範圍3分之1、李劉國所有
      權利範圍3分之1、劉宗旻所有權利範圍3分之1（見本院卷
      第253頁），本院復依職權調取司法院稅務電子閘門財產
      明細，併參上開土地贈與登記原因案卷檢附之贈與稅免稅
      證明書、異動索引，251地號土地為被告李劉富所有權利
      範圍3分之1、李劉國所有權利範圍3分之1、劉宗旻所有權
      利範圍3分之1（見本院卷第144〜145、242頁）。
（二）系爭土地為袋地且非因土地所有人之任意行為致不能為通
      常使用：　
　 1、系爭土地彼此相鄰，卻未能直接通行至一般道路（見本院
      卷第53頁地籍圖謄本由當事人以橘色及粉紅色圖示、第54
      〜57頁空照圖，被告李劉富提出），據原告稱201地號土地
      於92年興建農舍前，即藉由200地號土地於239地號土地搭
      設之蓋板便橋，再經由250、254號土地上之私設道路，對
      外通行至旱坑路1段道路（見本院卷第170頁準備狀三、第
      124頁原證7-1空照圖），經本院職權查詢201地號土地登
      記謄本獲悉上開農舍屬依農業發展條例89年修正後新建之
      農舍，建築完成日期94年3月19日（見本院卷第257頁其他
      登記事項），並函調建築執照資料即92工建字第629號執
      照（見本院卷第155〜157頁新竹縣政府109年11月30日府工
      建字第1093639936號函及其附件，轉印資料見本院卷第18
      0〜188頁），其中於現況配置圖部分，該農舍（新建房屋
      ，如本院卷第180頁執照案卷內粉紅色圖示）其計畫道路
      即係利用現有巷道對外通行（同上卷頁執照案卷內黃色圖
      示），核與原告所述大致相合。
　 2、本院於109年12月8日至兩造所有之下旱坑段200、201地號
      、上旱坑段250、254地號土地現場勘驗，內容略以：「法
      官：一行人從水泥塊起始的小路，路面鋪設柏油地，左側
      是239地號水利地，有高低落差。水利地目前呈現乾涸狀
      態，有青苔，左轉經過239地號上的便橋到達200地號上，
      上面有一棟老宅『天祿堂』三合院舊門牌為旱坑里旱坑子30
      號，天祿堂門牌已改編為旱坑路1段391巷26號。原告：天
      祿堂所在地號為200地號，由原告劉興垠使用，小貨車，
      以前可以開進來，是經過剛才行經的路，沒有其他路。法
      官：走出天祿堂後步行前往『新建物』（已調使用執照），
      舊門牌為新埔鎮旱坑里旱坑子30之3，新門牌為新埔鎮旱
      坑里旱坑路1段391巷29號。天祿堂與「新建物」間有養雞
      鴨，為農業農舍使用，所建雞舍鴨舍與旁邊土地也是高低
      落差，現場所見，一行人走到這裡就沒有對外道路。之後
      依被告陳述及請求囑託地政測繪測繪乙案，一行人經旱坑
      路1段有劃設雙黃線馬路上，剛才看到的新建物與雙黃線
      馬路間有溝渠。原告複代理人：被告訴訟代理人所稱可至
      201地號，聲請搭設便橋云云，原告曾向第二河川水利局
      聲請搭設遭被告阻止遭駁回（指本院卷第285〜286頁國有
      財產署110年5月27日台財產中新一字第11007030810號函
      覆資料、本院卷第294頁國有財產署中區分署新竹辦事處1
      10年12月17日台財產中新一字第11007077850號函）」（
      見本院卷第162〜169之1頁109年12月8日勘驗期日報到單、
      筆錄及法官繪製之現場草圖），堪信系爭土地無法藉由在
      239地號土地增加設立便橋方式直接通往旱坑路1段。
　 3、若以被告李劉富、李劉國主張之乙案（見本院卷第210頁
      同日複丈成果圖），藉由系爭土地鄰接新竹縣○○鎮○○○段0
      00地號土地（原告劉興燭權利範圍1分之1，見本院卷第14
      1頁）、213地號土地（原告劉興燭權利範圍1分之1，見本
      院卷第141頁）、212地號土地（原告劉興燭權利範圍1分
      之1，見本院卷第118、142頁）、211地號土地（原告劉興
      燭權利範圍21分之1、原告劉興垠權利範圍21分之1，見本
      院卷第117、141、143頁）、209地號土地（原告劉興燭權
      利範圍1分之1，見本院卷第118、141頁），通行至旱坑路
      1段，仍須使用新竹縣○○鎮○○○段0000000000000000000地
      號土地（見本院卷第53頁當事人李劉富以粉紅色圖示。下
      各別稱203、204、206、208、210地號土地），而上列5筆
      土地非為原告所有或共有（見本院卷第141〜143頁個人不
      動產歸戶查詢清單），系爭土地亦無其他道路得直接通往
      旱坑路1段。
　 4、綜合上情，系爭土地在客觀上確實與公路無適宜之聯絡而
      不能為通常之使用，且此一難以通行之窘境並非原告自行
      排除或阻斷之任意行為所致，系爭土地屬袋地無疑，原告
      自得依民法第787條第1項規定對周圍地主張通行權。
（三）通行必要範圍分析：
　　　原告主張之甲案與被告李劉富、李劉國主張之乙案均須使用非原告所有或共有之土地，甲案為251、250、238、239、254地號土地，面積依序6.9、85.75、60.09、57.24、3.21平方公尺（見本院卷第208頁），甲案總面積213.19平方公尺；乙案為203、204、206、208、210地號土地，面積依序為20.28、224.57、8.94、2.61、33.96平方公尺（見本院卷第210頁），乙案總面積290.36平方公尺，可見乙案並非對周圍地損害最少。再者，根據本院前述109年12月8日勘驗過程，甲案請求測繪起點是從如本判決附件所示之水泥塊開始，原告劉興垠表示「小貨車以前可以開進來，是經過剛才行經的路，沒有其他路」，終點則是水泥橋；乙案則是從旱坑路1段路邊「柿代相傳」招牌其路口，行經「柿代相傳」所設停車場，依序通過鐵柵門、土地公廟，進入產業道路終點，往上有一條無鋪設柏油，但有覆蓋落葉的小路，通行寬度僅有一個人的寬度，乙案終點即是土地公廟另一側的小路，猶未能與系爭土地於同一高度銜接，且一行人自該點沿著落葉覆蓋的小路仍須往上行，甚至只走了一小段能通行的寬度後，就僅剩1個人的寬度，再走上去，路形雖有變寬，抵達一片空地，看到有人種的菜（見本院卷第167頁現場勘驗筆錄第15～17行、第169之1法官製作現場草圖），再依原告複代理人於本院現場勘驗時表示201地號之使用目的為農舍居住使用及養雞鴨，200地號之使用目的為地上物老宅作為住家之用，並有回收及修理機車，本院考量系爭土地包含農牧用地、丙種建築用地等使用地類別，通常使用情形下自須伴隨農牧機具或一般車輛之上下進出，若照乙案方式通行，路面寬度顯無法合於農用或住家需求。何況，甲案通行起點在本院卷第312頁右下角這張照片，有「私」、「違者」石塊共5座，被告李劉富、李劉國自陳係伊等在私有地放置擋塊（見本院卷第193頁書狀第九點），本院認為若除去此障礙，即可滿足原告就系爭土地通常使用之需求，又別無其他適宜寬度、高度之通行方案，是以本院斟酌系爭土地位置、地勢、面積及其用途等一切情事，堪認甲案為對周圍地損害最少之處所及方法，屬通行必要範圍。
八、綜上，系爭土地與公路無適宜之聯絡而不能為通常之使用，
    且非原告之任意行為所致，原告主張通行甲案如本判決附圖
    所示，屬對周圍地損害最少之及合於系爭土地通常使用需求
    ，並無不當，原告依民法第787條求為確認如主文第1〜4項所
    示通行權存在，當屬有理，且因原告取得系爭土地袋地通行
    權，通行地所有人均有容忍其通行之義務，故倘有妨阻系爭
    土地與公路適宜之聯絡，或為其他妨害，致不能為通常之使
    用者，原告自得請求予以排除或禁止妨害通行之行為，從而
    被告李劉富、李劉國應將254地號土地內私設之石塊移除，
    並容忍原告通行，如主文第5項所示，且本件全體被告不得
    在主文第1〜4項所示通行權範圍內，為營建、設置障礙物或
    為其他妨礙原告人車通行之行為，如主文第6項所示，俱無
    不合，均應准許。又，本件係依民事訴訟法第427條第2項適
    用簡易訴訟程序所為之被告敗訴之判決，惟就主文第1〜4項
    （確認通行權存在）無執行力；第5項（容忍通行）、第6項
    （不得為營建、設置障礙物或為其他妨礙原告人車通行之行
    為）屬不行為之請求，性質均不宜宣告假執行，但本判決第
    5項（移除石塊）屬給付請求，應職權宣告假執行，如主文
    第8項所示。
九、訴訟費用之負擔：因共有物分割、經界或其他性質上類似之
    事件涉訟，由敗訴當事人負擔訴訟費用顯失公平者，法院得
    酌量情形命勝訴之當事人負擔其一部；因敗訴人之行為所生
    之費用，按當時之訴訟程度，為伸張或防衛權利所必要者，
    法院得酌量情形，命勝訴之當事人負擔其全部或一部，民事
    訴訟法第80條之1、第81條第2款分別定有明文。本件原告欲
    通行被告所有之土地，被告為防衛其權利而不同意原告之請
    求，所為訴訟行為應在防衛其權利所必要之範圍內，且於法
    院判決前，被告應供原告通行之範圍位置尚不明確，亦難認
    被告有不主動履行法定義務之情事。是若令提供土地讓原告
    通行之被告，再行負擔訴訟費用，尚非事理所平，爰依上開
    規定命勝訴之原告負擔訴訟費用（含土地勘查複丈費等等之
    由兩造當事人預納之地政規費），如主文第7項所示。
中　　華　　民　　國　　111 　年　　4 　　月　　29　　日
                  竹北簡易庭  法　官　周美玲
以上正本係照原本作成。
如對本判決上訴，須於判決送達後20日內向本院提出上訴狀，應
按他造人數添具繕本，並按不服程度繳納第二審上訴費用，如委
任律師辦理上訴，務必同時按照不服程度依法繳納上訴審裁判費
，若未同時繳納上訴費用，依民事訴訟法施行法第9 條規定，其
上訴不合程式，第一審法院得不行裁定命補繳裁判費之程序，而
逕行駁回上訴，請具律師資格代理人特別注意。本件訴訟標的金
額或價額，前經原告查報參酌附近土地實價登錄，為新臺幣45萬
1,360元（見本院卷第374頁），按此計算，應徵第二審上訴裁判
費為7,440元。
中　　華　　民　　國　　111 　年　　4 　　月　　29　　日
                              書記官　林韋辰
本判決附圖：新竹縣竹北地政事務所收件日期109年11月18日JB7
3字169600號、複丈日期109年12月8日「甲案」土地複丈成果圖
正本1件，出處為本院卷第208頁。
本判決附件：有「私」、「違者」等石塊共5座之照片，出處為
本院卷第312頁。